【裁判字號】    91,訴,4738
【裁判日期】    921112
【裁判案由】    水土保持法
【裁判全文】
臺北高等行政法院判決                          九十一年度訴字第四七三八號
                              .
    原      告  台北市五華同鄉會
    代  表  人  甲○○
    訴訟代理人  魏錦芳律師
    被      告  台北縣政府
    代  表  人  乙○○縣長）.
    訴訟代理人  丙○○
                丁○○
右當事人間因水土保持法事件，原告不服行政院農業委員會中華民國九十一年九月十
六日農訴字第０九一０一三五０一六號訴願決定，提起行政訴訟。本院判決如左：
    主  文
原告之訴駁回。
訴訟費用由原告負擔。
    事  實
一、事實概要：原告於台北縣八里鄉○○里○段渡船頭小段八四七、八四七之一、八
    四七之二、八四五、八四六、八四六之三號等六筆法定山坡地內，未先擬具水土
    保持計畫送主管機關核定，即擅自設置墳墓，經被告派員於九十年六月十五日及
    九十年七月五日會同原告（九十年七月五日原告未到場）及相關單位人員現場勘
    查屬實，被告以其違反水土保持法第十三條第一項規定，依同法第二十三條第二
    項、第三十三條第一項第二款規定，以九十一年六月十日北府農山字第０九一０
    二三三六七六號處分書，裁處原告新台幣六萬元罰鍰，並令限期改正，且自第一
    次處罰處分書送達之日起兩年內暫停該地之開發申請，原告不服，提起訴願，遭
    決定駁回，遂提起本件行政訴訟。
二、兩造聲明：
    (一)原告聲明：被告九十一年六月十日北府農山字第０九一０二三三六七六號處分
      書主文第三項「受處分之土地地號自第一次處罰處分書送達之日起兩年內，暫
      停該地之開發申請」之裁罰暨行政院農業委員會九十一年九月十六日農訴字第
      ０九一０一三五０一六號訴願決定維持上開處分部分均撤銷。
    (二)被告聲明：駁回原告之訴。
三、兩造之爭點：
    (一)被告適用水土保持法之規定作成處分是否有違法律不溯及既往原則？
    (二)被告裁處原告自第一次處罰處分書送達之日起兩年內暫停該地開發申請之處分
      ，是否合法？
      (甲)原告主張之理由：
        1.原告為依設立之社團法人，為兼顧會員之身後事，俾利後代子孫慎終追遠
          ，經原告理監事會議決擬籌建「五華墓園」之構想，嗣經國內外五華同鄉
          踴躍捐輸，先後購入前開六筆土地設置規劃墓園。惟原告規劃墓園之時期
          約在六十六年下半年至六十七年上半年之際，當時尚無水土保持法，原告
          規劃墓園時，對排水設施十分重視，墓園通道兩邊係用混凝土施作溝渠以
          利排水，雖部分墓園之草植因去年天氣十分乾旱，致有部分枯萎，及少數
          新做墳墓植被因缺水而乾死，但但週邊稍大之樹木，則綠意盎然，欣欣向
          榮，足見原告先前所施作之水土保持已發揮一定之功能，二十多年來從未
          發生土石流失之情形，已設置之墓園亦完整無損。若謂原告在山坡地內擅
          自設置墳墓，未先擬具水土保持計劃送主管機關核定，即予重罰停止該地
          二年內開發申請，該項處分行為實欠公允合理。
        2.再查，前開土地依都市計劃土地使用分區係係編定為公墓用地，原告早期
          開發公墓使用，並未違反土地使用之目的，且原告規劃「五華墓園」，係
          提供會員身故後有安身之場所，以供子孫慎終追遠，並非以營利為目的。
          況水土保持法係在八十三年五月廿七日經總統公布生效，然查原告開發墓
          園迄今已達二十餘年，且開發伊始即有施作通路、排水溝等，惟斯際水土
          保持法尚未公告實施，原告自無從依規定擬具水土保持計劃書，送請主管
          機關核定後，再踐行開發之程序，故被告以原告未事先擬具水土保持計劃
          書，即行擅自開發，顯與事實不符，原告係開發在前，而法律係規範在後
          ，基於法律之適用不溯及既往之原則，被告原處分之基礎事實已有失當。
        3.又查，原告所規劃之墓園，已有二十餘年之久，可從現場勘查已安葬者墓
          地立碑之時問可資佐証，又原告當初在規劃時，確有施作水土保持所需之
          溝渠，此在現場履勘亦可查核，且上開土地地理環境多年來並未變更，未
          規劃墓地所在之處，樹木絲意盎然，以上事實俱有照片可資佐証，此均屬
          對原告有利之事証者，但被告顯未斟酌此部分有利原告之事實，既遽作停
          止開發申請二年之處分，殊有悖行政程序法第八條、第九條及第三十六條
          之規定。再者，水土保持法公布實施時，原告所規劃施作之墓園早已完成
          ，且規劃當初確有做水土保持之措施，縱以目前規範水土保持所需施作之
          工程言，容有部分未符標準之處，但尚非不得事後提出改善水土保持之計
          劃，據向主管機關申請，然被告處分書主文第三項，竟裁處原告於兩年內
          ，暫停該地之開發申請。此項處分對原告言十分嚴苛，且未給予原告陳述
          具體意見之機會，也未對原告開發在前，法律規定在後之情事，予以申辯
          之機會，造成原告在兩年內遇有會員逝世時，恐申請許可埋葬亦將成問題
          ，故前開停止開發聲請兩年之處分，實有違行政程序法之相關規定。
        4.依前所述，原告已開發、經營，提供已逝會員使用之墓園，係從六十六、
          七年之際即告完成，且開發時亦有施作排水溝等水土保持之設備，與一般
          所謂濫墾、濫葬有別，斯時，因水土保持法尚未公告實施，自無所謂未先
          擬具水土保持計畫送主管機關核定之法定程序問題。縱認八十三年五月水
          土保持法已公布實施，對原告已開發、經營、使用之墓園，有需擬具水土
          保持計畫，送主管機關核定，就依法行政之程序言，亦屬補件或補正之程
          序，仍非水土保持法第十三條第一項規定所指其水土保持義務人應先擬具
          水土保持計畫，經主管機關核可，始得開發之範疇。易言之，即對開發行
          為採事前許可制，倘在水土保持法實施前，既已開發墓園，則應無此事先
          擬具水土保持計劃書送核之程序，縱有需改善之情事，亦宜屬事後補送申
          請核定之程序問題，從而被告機關未究明原告所開發之墓園並非在八十三
          年五月以後者，即適用水土保持法上開規定，裁處原告受處分之土地地號
          自第一次處罰處分書送達之日起兩年內，暫停該地之開發申請，顯有未當
          。
      (乙)被告主張之理由：
        1.原告未先擬具水土保計畫送主管機關核准，即擅自於前開六筆土地設置墳
          墓，並經被告派員於九十年七月五日及九十年六月十五日會同相關單位人
          員至現場勘查屬實，且九十年六月十五日會勘當日，原告之前任代表人亦
          有到場與勘，並於現場會勘紀錄上簽名確認無訛，被告審認原告前揭行為
          已違反水土保持法第二十三條第二項之規定，依同法第三十三條規定對原
          告裁處行政罰鍰，係屬適法處分，並無不當。
        2.依據水土保持法第二十三條第二項之規定：「未依第十二條至第十四條規
          之一擬具水土保持計畫送主管機關核定而擅自開發者，除依第三十三條規
          定按次分別處罰外，應令其停工，得沒入其設施及所使用之機具，強制拆
          除及清除其工作物，所需費用，由經營人、使用人或所有人負擔，並自第
          一次處罰之日起兩年內，暫停該地之開發申請。」原告未先擬具水土保計
          畫送主管機關核准，即擅自設置墳墓已明顯違反本法第二十三條第二項之
          規定，故被告除處原告行政處分，並自第一次處罰之日起兩年內，暫停該
          地之開發申請，並無不當。
    理  由
一、按水土保持法第四條、第八條第一項第五款、第十三條第一項規定：「公、私有
    土地之經營或使用，依法應實施水土保持處理與維護者，該土地之經營人、使用
    人或所有人，為本法所稱之水土保持義務人。」「下列地區之治理或經營、使用
    行為應經調查規劃，依水土保持技術規範實施水土保持之處理與維護：．．．五
    於山坡地或森林區內開發建築用地或設置公園、墳墓、遊憩用地、運動場地或軍
    事訓練場、堆積土石、處理廢棄物或其他開挖整地。」「第八條第一項第五款之
    開發、經營或使用行為，．．．其水土保持義務人應先擬具水土保持計畫，送請
    主管機關核定，．．．」又「未依第十二條至第十四條規定之一擬具水土保持計
    畫送主管機關核定而擅自開發者，除依第三十三條規定按次分別處罰外，主管機
    關應令其停工，得沒入其設施及所使用之機具，強制拆除及清除其工作物，所需
    費用，由經營人、使用人或所有人負擔，並自第一次處罰之日起兩年內，暫停該
    地之開發申請。．．．」「有下列情形之一者，處新台幣六萬元以上三十萬元以
    下罰鍰．．．二、違反第十二條至第十四條規定之一，未先擬具水土保持計畫或
    未依核定計畫實施水土保持之處理與維護者，．．．前項各款情形之一，經繼續
    限期改正而不改正者或實施仍不合水土保持技術規範者，按次分別處罰，至改正
    為止」同法第二十三條第二項、第三十三條第一項第二款前段、第二項前段亦分
    別定有明文。
二、經查，坐落台北縣八里鄉○○里○段渡船頭小段八四七、八四七之一、八四七之
    二、八四五、八四六、八四六之三地號等六筆土地，係台灣省政府依水土保持法
    第三條第三款規定，報請行政院核定並公告之私有山坡地，惟原告未先擬具水土
    保持計畫送主管機關核定，即擅於上開山坡地內設置墳墓，經被告先後於九十年
    六月十五日、九十年七月五日派員會同及相關單位人員現場勘查屬實等情，有臺
    灣省政府八十五年三月六日八五府農水字第一二三一四號公告、八十六年十月八
    日八六府農水字第一六八八六七號公告、經在場原告之前任代表人鍾志成簽名確
    認之九十年六月十五日現場會勘紀錄、九十年七月五日現場會勘紀錄及現場照片
    九幀附卷可證，並為原告所不爭，自堪信為真正。故被告審認原告利用前開公告
    之山坡地設置墓園，為水土保持義務人，未先擬具水土保持計劃主送主管機關核
    定，即擅於該山坡地內設置墳墓，違反水土保持法第十三條第一項規定，依同法
    第二十三條第二項、第三十三條第一項第二款、第二項前段規定，以九十一年六
    月十日北府農山字第０九一０二三三六七六號處分書，裁處原告新台幣六萬元罰
    鍰，並令其限期改正，及自第一次處罰處分書送達之日起兩年內暫停該地之開發
    申請，揆諸首揭規定，並無不合。
三、原告起訴雖主張：原告自六十六年間起，即開發前開土地為「五華墓園」，提供
    同鄉會員為身後之墓塋，迄今二十餘年，原告規劃之初，確有施作水土保持所需
    之溝渠等設施，斯時水土保持法尚未公布實施，原告自無從依該規定擬具水土保
    持計劃書送請核定，而水土保持法公布實施時，原告所規劃施作之墓園亦早已完
    成，被告以實施在後之水土保持法規定裁罰原告，顯有違法律不溯既往原則；況
    原告開發之時，亦有施作排水溝等水土保持設備，核與一般濫墾、濫葬有別，縱
    有部分水土保持設施，不符目前水土保持法之規定，尚非不得事後提出改善計劃
    ，據向主管機關申請，亦宜屬事後補送核定之程序問題，仍非水土保持法第十三
    條第一項規定須事前經核可，始得開發之範疇，被告未究明原告所開發之墓園並
    非在水土保持法公布實施後所為者，即適用該法之規定，裁處原告自第一次處罰
    處分書送達之日起兩年內，暫停前開山坡地之開發申請，亦有未當云云。
四、惟查：
    (一)水土保持法於八十三年五月二十七日經總統公布施行，原告於六十六年間，利
      用前開六筆土地開發設置「五華墓園」時，因前揭水土保持法尚未公布實施，
      固無須擬具水土保持計劃書，送請主管機關核定而開發，惟該法公布實施後，
      原告如有利用前開土地再設置墳墓，即應依前揭水土保持法法第十三條第一項
      規定，先擬具水土保持計畫，送請主管機關核定後，始得為之。本案係因原告
      先後於九十年六月十五日、同年七月五日，經被告查獲在前開山坡內設置新墳
      墓，且其事先並未擬具水土保持計畫送請主管機關核定，而予裁罰，此有前開
      現場會勘紀錄、現場照片及被告前開處分書可稽，故被告裁罰者，係原告前開
      擅自設置新墳墓之違章事實，並非其於水土保持法實施前之開發行為，原告主
      張被告之處分違反法律不溯既往原則云云，顯有誤解。
    (二)又按，未依水土保持法第十二條至第十四條規定之一擬具水土保持計畫送主管
      機關核定而擅自開發者，除依第三十三條規定按次分別處罰外，主管機關應令
      其停工，得沒入其設施及所使用之機具，強制拆除及清除其工作物，所需費用
      ，由經營人、使用人或所有人負擔，並自第一次處罰之日起兩年內，暫停該地
      之開發申請，為同法第三十三條第二項所明定。依前所述，原告未依水土保持
      法第十三條第一項規定，事先擬具水土保持計畫送請主管機關核定而擅自設置
      新墳墓，被告除依前揭水土保持法第二十三條第一項第二款規定裁處罰鍰，及
      限期令其改正外，並依同法前開規定，裁處前開山坡地自第一次處罰處分書送
      達之日起兩年內暫停該地之開發申請，自屬有據，原告徒以其早於水土保持法
      實施前，即有在前開山坡內設置墳墓，認被告僅得命其補正相關水土保持措施
      ，不得裁處前開山坡地暫停兩年開發之申請云云，亦無足取。
五、綜上所述，原告之主張均無可採，被告以原告未先擬具水土保持計畫送主管機關
    核定，即擅於前開山坡地內設置墳墓，依水土保持法第二十三條第二項、第三十
    三條第一項第二款規定，裁處原告六萬元之罰鍰，令限期改正，並自第一次處罰
    處分書送達之日起兩年內暫停該地開發申請之處分，洵屬合法，訴願決定予以維
    持，亦無違誤，原告仍執前詞，訴請撤銷原處分與訴願決定，為無理由，應予駁
    回。
據上論結，本件原告之訴為無理由，爰依行政訴訟法第九十八條第三項前段，判決如
主文。
中      華      民      國    九十二    年     十一     月     十二     日
                       臺 北 高 等 行 政 法 院   第 二 庭
                                          審 判 長 法  官  徐瑞晃
                                                   法  官  吳慧娟
                                                   法  官  蕭惠芳
右為正本係照原本作成。
如不服本判決，應於送達後二十日內，向本院提出上訴狀並表明上訴理由，如於本判
決宣示後送達前提起上訴者，應於判決送達後二十日內補提上訴理由書（須按他造人
數附繕本）。
中      華      民      國    九十二    年     十一     月     十三     日
                                                   書記官  李淑貞


司法院資訊處製作；財團法人民間司法改革基金會備份。
